臺灣臺中地方法院民事判決　　　　　　　94年度保險字第46號
原　　　告　甲○○
訴訟代理人　桑銘忠　　律師
複　代理人　陳隆天　　律師
　　　　　　乙○○
被　　　告　安泰人壽保險股份有限公司
　　　　　　（即美商美國安泰人壽保險股份有限公司台灣分公
　　　　　　司之承當訴訟人）
法定代理人　丙　○
訴訟代理人　劉瑩玲　　律師
上列當事人間請求給付保險金事件，於民國96年1月16日言詞辯
論終結，本院判決如下：
    主      文
原告之訴及假執行之聲請均駁回。
訴訟費用新台幣參萬零柒佰元由原告負擔。
    事實及理由
一、程序事項之說明：
  (一)按訴訟繫屬中為訴訟標的之法律關係，雖移轉於第三人，於
    訴訟無影響。但第三人如經兩造同意，得聲請代當事人承當
    訴訟，民事訴訟法第254條第1項定有明文。本件被告原為美
    商美國安泰人壽保險股份有限公司台灣分公司（下稱美商安
    泰保險公司），嗣於訴訟繫屬中，於民國95年3月1日起將其
    全部營業、資產及負債分割作價設立安泰人壽保險股份有限
    公司，美商安泰保險公司則於同日停業，有被告提出行政院
    金融監督管理委員會95年1月6日金管保三字第0940213393 0
    號函附卷可稽，是於本件訴訟繫屬中，為訴訟標的之法律關
    係業經移轉予安泰人壽保險股份有限公司，茲據安泰人壽保
    險股份有限公司具狀聲請代美商安泰保險公司承當訴訟，且
    經原起訴之兩造同意，是本件訴訟之被告由安泰人壽保險股
    份有限公司承當，予法自無不合，應予淮許。
  (二)法定代理人之代理權消滅者，訴訟程序在有法定代理人承受
    其訴訟以前當然停止。又聲明承受訴訟，應提出書狀於受訴
    法院，由法院送達於他造。民事訴訟法第170條、第176條分
    別定有明文。本件被告之法定代理人已由潘燊昌變更為丙○
    ，有被告公司變更登記表可證，被告於95年5月2日以丙○為
    法定代理人具狀聲明承受訴訟，並經本院將該書狀當庭送達
    於原告，是本件承受訴訟合於上開法律規定之程序。
二、兩造之主張：
  (一)原告起訴主張：
    1.原告於88年10月14日以其子即訴外人黃瑞元為被保險人、
      以原告為第一順位受益人，向美商安泰保險公司投保安泰
      分紅終身壽險之主保險契約，並附加保險金額為新台幣（
      下同）3,000, 00 0元之安泰意外傷殘保險附約（保單號
      碼00000000－00，下稱系爭保險契約），依系爭保險契約
      第7條約定「被保險人於本附約有效期間內，因遭受意外
      傷害事故，致其身體蒙受傷害而致死亡、殘廢、失能或接
      受醫療時，本公司依照本附約之約定，給付保險金。」詎
      於94年1月5日訴外人黃瑞元因第5腰椎椎間盤突出，於國
      軍金門醫院接受椎間盤切除手術，手術中該院洪志昌醫師
      由訴外人黃瑞元背後第5腰椎處開口，應注意手術中軟組
      織與周圍血管神經混雜，稍有疏失即可能導致神經或血管
      之傷害，竟怠於注意，誤傷黃瑞元第5腰椎附近之動脈而
      破裂，導致黃瑞元手術後腹部大量出血而昏迷，該院即進
      行剖腹探查手術，因找不到出血點，而轉往三軍總醫院並
      進行剖腹探查血管結紮手術止血，嗣再陸續進行清創、腹
      膜縫合手術，經住院維持治療45日，仍因大量腹內出血併
      低血容性休克及多重器官衰竭、缺氧性腦病變，於94年2
      月19日零晨4時46分死亡。
    2.依兩造系爭保險契約第7條第2項約定，所稱意外傷害事故
      ，指非由疾病引起之外來突發事故。而所謂「非由疾病引
      起之外來突發事故」係指凡「內在原因以外之一切事故」
      均屬之。查訴外人黃瑞元發生死亡結果，依行政院衛生署
      醫事審議委員會鑑定結果，應認係洪志昌醫師於為訴外人
      黃瑞元實施第五腰椎椎間盤突出手術時，依其所受脊椎外
      科專科醫師之養成知識，應注意於手術過程中如稍有疏失
      ，即可能導致神經或血管之傷害，而於手術時怠於注意，
      因過失於手術中誤傷訴外人黃瑞元動脈，致腹部大量出血
      ，而生死亡之結果。訴外人黃瑞元係因洪志昌醫師之過失
      於手術中誤傷動脈而發生死亡之結果，顯係非由疾病等內
      在原因所引起之外來突發事故，自屬意外傷害事故，亦非
      屬系爭保險契約第14、15條所列除外不保之情況，則上開
      意外事故應屬被告意外傷害保險之承保範圍，依系爭保險
      契約第7、8條約定，被告應給付原告意外身故險理賠金3,
      000,000元。詎美商安泰保險公司於94年9月初以口頭告知
      拒絕原告之理賠請求，爰依系爭保險契約之法律關係及保
      險法第34條規定請求被告給付等語。並聲明：
      1.被告應給付原告3,000,000元，及自94年10月1日起至清
        償日止，按年息10%計算之利息。
      2.願供擔保，請准宣告假執行。
  (二)被告則以：依據原告所提診斷證明書所載病名及醫囑，訴外
    人黃瑞元係因病入院治療，經住院多日後不治身亡，並非有
    何外來突發事故致其死亡。且三軍總醫院之主治醫師於病歷
    摘要「引致之因」欄「是否為意外事故？」勾選「否」；死
    亡證明書中就死亡種類勾選「病死或自然死」。另為訴外人
    黃瑞元施行手術之醫師洪志昌表示「開刀前即預料有大量出
    血的可能，也確實做好搶救及後送工作」，堅稱本次手術並
    無任何過失。而依系爭保險契約第7條約定：「前項所稱意
    外傷害事故，指非由疾病引起之外來突發事故。」所謂「外
    來突發事故」，應指來自自身以外、未能預期、且事發突然
    ，無法防範之偶發事件。惟訴外人黃瑞元係因疾病死亡，非
    死於意外事故，且依行政院衛生署醫事審議委員會之鑑定意
    見可知，訴外人黃瑞元之死亡係進行第五腰椎椎間盤突出手
    術中很難避免之醫療風險，因此不符合系爭保險契約第7條
    「意外」之要件，則原告請求被告給付意外身故保險金，即
    無理由等語。並聲明：
    1.駁回原告之訴及假執行之聲請。
    2.如受不利判決，願供擔保免為假執行。
三、下列事實為兩造所不爭執，並有國軍金門醫院診斷證明書、
    三軍總醫院附設民眾診療服務處診斷證明書、美國安泰人壽
    保險要保書、安泰意外傷殘保險附約、三軍總醫院病歷摘要
    、死亡證明書等為證，自堪信為真實，本院採為判決之基礎
    。
  (一)原告於88年10月14日以其子黃瑞元為被保險人，向美商安泰
    保險公司投保「安泰分紅終身壽險」，保單號碼：Ｚ0000000
    00-0 0，並附加3,000,000元之「安泰意外傷殘保險附約」
    。約定被保險人於契約有效期間內，因遭受意外傷害事故，
    致其身體蒙受傷害而致死亡、殘廢、失能時，被告應依約給
    付保險金。所稱意外傷害事故，係指非由疾病引起之外來突
    發事故。
  (二)原告為上開保險契約之第一順位受益人。
  (三)被保險人黃瑞元於94年1月5日因第五腰椎椎間盤突出，在國
    軍金門醫院接受椎間盤切除手術，同日晚間因大量腹內出血
    ，再接受剖腹探查手術。翌日緊急轉送三軍總醫院，並進行
    剖腹探查血管結紮手術，嗣再陸續進行清創、腹膜縫合手術
    ，於94年2月19日因大量腹內出血併低血容性休克及多重器
    官衰竭、缺氧性腦病變，不治死亡。
  (四)如為被保險人黃瑞元施行手術及其他必要處置之醫師有醫療
    過失，即屬系爭保險契約所稱意外傷害事故，被告應給付如
    原告聲明所示之保險金及遲延利息。
四、本件訴訟之爭點：
    為被保險人黃瑞元施行手術及其他必要處置之醫師，是否有
    醫療過失？
五、得心證之理由：
  (一)按當事人主張有利於己之事實者，就其事實有舉證之責任，
    民事訴訟法第277條前段定有明文。又主張法律關係存在之
    當事人，須就該法律關係發生所須具備之特別要件，負舉證
    之責任。查依兩造所訂系爭保險契約第7條保險範圍「被保
    險人於本附約有效期間內，因遭受意外傷害事故，致其身體
    蒙受傷害而致死亡、殘廢、失能或接受醫療時，本公司依照
    本附約的約定，給付保險金。」、「前項所稱意外傷害事故
    ，指非由疾病引起之外來突發事故。」此約定係保險金給付
    請求權發生之特別要件，則依舉證責任分配原則，原告自應
    就此權利發生之事實即被保險人遭受意外傷害事故，並就此
    意外傷害事故與被保險人之死亡有原因關係負舉證責任。次
    按傷害保險所謂之「意外傷害」，指非由疾病引起之外來突
    發事故所致者，觀之保險法第131條第2項規定至明，是其危
    險之發生，必為偶發或不可預期之意外因素。而如係因醫療
    行為所致之傷殘、死亡結果，因醫療行為本存有一定之風險
    ，此等不良後果乃醫師本諸專業，於醫療之初即可評估其發
    生機率，並非不可預期或事先防範之事即非「不可預期且事
    發突然無法防範之偶發事故」，即不符「意外傷害」之要件
    （最高法院95年度台上字第1251號判決參照）。
  (二)經查，本件訴外人黃瑞元於94年1月4日因第五腰椎椎間盤突
    出至國軍金門醫院住院治療，並於翌日（即94年1月5日）接
    受椎間盤切除手術，同日晚間因大量腹內出血，再接受剖腹
    探查手術；並於同年月6日緊急轉送三軍總醫院，進行剖腹
    探查血管結紮手術，嗣再陸續進行腹部傷口清創手術、腹膜
    縫合手術等治療，後於94年2月19日因大量腹內出血併低血
    容性休克及多重器官衰竭、缺氧性腦病變，而不治死亡等事
    實，為兩造所不爭執者，並有國軍金門醫院診斷證明書、三
    軍總醫院附設民眾診療服務處診斷證明書、病歷摘要等附卷
    可證，堪認為真實。而查本件被保險人即訴外人黃瑞元既係
    因疾病即第5腰椎椎間盤突出入國軍金門醫院治療，而於術
    後因腹部大量出血，嗣再接受該院進行剖腹探查手術，及後
    送三軍總醫院住院進行剖腹探查血管結紮手術及腹部傷口清
    創手術、腹膜縫合手術等治療，迄94年2月19日仍因不治而
    身亡；亦即訴外人黃瑞元係以疾病為原因而住院治療，迄其
    發生死亡之結果止，均在醫院治療中，是訴外人黃瑞元發生
    死亡之結果，是否符合兩造系爭保險契約所約定之意外事故
    ，即端視為訴外人黃瑞元實施醫療行為之相關醫護人員是否
    有疏失以斷，並且此疏失即為造成訴外人黃瑞元死亡結果之
    重要原因；如相關醫療人員為訴外人黃瑞元所實施之醫療行
    為，並無疏失，而訴外人黃瑞元發生死亡之結果，乃係現在
    醫療技術本身即可能存在之風險，因此等風險乃醫師本諸專
    業，於醫療之初即可評估其發生機率，並非不可預期或事先
    防範之事，即非「不可預期且事發突然無法防範之偶發事故
    」，自不符「意外」之要件。而如前所述，原告應先就被保
    險人黃瑞元遭受意外事故之權利發生事實負舉證之責。然查
    依原告所提出國軍金門醫院診斷證明書記載「腹腔內出血併
    低血容性休克。第五腰椎及第一薦椎椎間盤突出併神經根壓
    迫。」三軍總醫院附設民眾診療服務處診斷證明書記載「大
    量內出血併低血容性休克及多重器官衰竭、缺氧性腦病變、
    第五腰椎椎間盤術後。」等，有各該診斷證明書在卷可稽，
    是依原告提出診斷證明書記載之內容以觀，訴外人黃瑞元在
    院期間均係疾病之治療，顯不足以證明訴外人黃瑞元之死亡
    ，係因突發之意外事故所致。再訴外人黃瑞元在三軍總醫院
    病歷摘要，其中關於是否為意外事故部分，勾選「否」；死
    亡證明書記載「直接引起死亡之疾病或傷害為低血容性休克
    合併多重器官衰竭。」死亡種類為「病死或自然死。」，有
    被告提出之該院病歷摘要及死亡證明書在卷可證。應認原告
    就訴外人黃瑞元係因遭受意外事故，致生死亡之結果之保險
    金給付請求權發生之特別要件，其舉證尚有未足，難以採信
    。
  (三)另查，本件為訴外人黃瑞元實施之醫療行為，經臺灣士林地
    方法院94年度醫字第9號刑事案件送請行政院衛生署醫事審
    議委員會鑑定結果，其鑑定意見認：1.依據病歷記載推斷，
    病人第5腰椎附近動脈破裂，應是洪志昌醫師為其施行第5腰
    椎椎間盤突出時，於手術過程中發生。因為腰椎手術複雜，
    且具有一定程度之風險性，手術中軟組織易與周圍之血管神
    經混在一起，若稍有疏失，就可能導致神經或血管之傷害。
    脊椎外科醫師在養成教育中，都會了解這一方面之知識。由
    病歷中之手術記載當中，洪醫師應不知道手術當中有傷害到
    第5腰椎附近動脈，而是由術後病人之臨床症狀及電腦斷層
    檢查才得知誤傷動脈。這是在此類手術中很難避免之風險。
    2.依病歷記載，洪醫師於為病人施行第5腰椎椎間盤突出手
    術過程中，麻醉師發現病人血壓些微下降時，因洪醫師無法
    知道有出血之情況。僅依照一般狀況，認為有休克現象而施
    予必要之救治措施，如大量灌注生理食鹽水，尚難認其有疏
    於注意之情形。3.依病歷記載，洪醫師因病人血壓一直不正
    常下降，曾立即做理學檢查，並施予腹部超音波檢查，在發
    現病人有腹脹情形，疑有腹腔內出血時，緊急腹部電腦斷層
    檢查，給予大量血漿，並會診心臟外科做緊急剖腹止血處理
    ，但找不到出血點，故緊急送往三軍總醫院手術。依病歷記
    錄，前國軍金門醫院護理人員所提供之檢查及醫療救治措施
    ，尚無不當之處。有該委員會編號0000000號鑑定書在卷可
    查。而兩造對於以該鑑定結果充本件判斷之基礎並無爭執；
    雖原告主張依該鑑定之結果，應係洪志昌醫師於為訴外人黃
    瑞元實施第五腰椎椎間盤突出手術時，依其所受脊椎外科專
    科醫師之養成知識，應注意於手術過程中如稍有疏失，即可
    能導致神經或血管之傷害，而於手術時怠於注意，過失於手
    術中誤傷訴外人黃瑞元動脈，致腹部大量出血，而生死亡之
    結果，認訴外人黃瑞元係因洪志昌醫師之過失於手術中誤傷
    動脈而發生死亡之結果，顯係非由疾病等內在原因所引起之
    外來突發事故，自屬意外傷害事故等語。然查上揭行政院衛
    生署醫事審議委員會之鑑定意見，已明確載明因腰椎手術之
    複雜性，且具有一定之風險性，手術中軟組織易與周圍之血
    管神經混在一起，若稍有疏失，就可能導致神經或血管之傷
    害。且說明該部分之傷害為此類手術很難避免之風險。並認
    定相關醫護人員於為訴外人黃瑞元實施手術及術後之照護及
    後送醫療等行為，並無疏失；非如原告所指係認實行手術之
    洪志昌醫師有何於手術時怠於注意，而過失於手術中誤傷訴
    外人黃瑞元動脈，致腹部大量出血之情事；是原告執此事由
    認訴外人黃瑞元之發生死亡之結果，係由於洪志昌醫師之疏
    失所致，應不足採信。實則依該鑑定意見之結果，顯係認因
    實行腰椎手術而傷及附近之神經或血管，為此類手術難以避
    免之風險；亦即該手術所生之其他傷害，為此類醫療行為本
    存有之一定風險。而因醫療行為所致之傷害或死亡之結果，
    應否理賠，應依個案情況論斷，並非一概賠償或不賠償。以
    本件而言，若係因醫療疏失所致之傷害而生死亡之結果，對
    於被保險人及醫師而言，固屬「意外」。然若為醫療風險，
    依前揭最高法院判決意旨，此等不良後果乃醫師本諸專業，
    於醫療之初即可評估其發生機率，並非不可預期或事先防範
    之事，即非「不可預期且事發突然無法防範之偶發事故」。
    本件如前所述，訴外人黃瑞元在進行腰椎手術時，因手術而
    傷及腰椎附近之神經或血管，為該類手術難以避免之風險；
    且相關醫護人員，經鑑定結果復認在醫療處置上並無疏失。
    是訴外人黃瑞元發生死亡結果之原因，自不符兩造系爭保險
    契約所約定「意外傷害事故而致死亡」之要件，訴外人黃瑞
    元應非因意外傷害事故而致發生死亡之結果，堪以認定。
  (四)綜上所述，原告主張訴外人黃瑞元係因意外事故而致死亡之
    結果，既不可採；從而其主張依兩造系爭保險契約之法律關
    係，請求被告給付3,000,000元，及法定遲延利息，為無理
    由，應予駁回。
  (五)原告之訴既經駁回，其假執行之聲請，因訴之駁回而失所依
    附，自應併予駁回。
六、本件事證已臻明確，兩造其餘攻擊防禦方法及所舉證據，經
    審酌結果，與本件判決結論均無影響，爰不一一論述，附此
    敘明。
七、據上論結，本件原告之訴為無理由，依民事訴訟法第78條，
    判決如主文。
中　　華　　民　　國　　96　　年　　1　　月　　 30　　日
                  民事第四庭    法　官　林源森
以上正本係照原本作成。
如對本判決上訴，須於判決送達後20日內向本院提出上訴狀（須
附繕本）。
中　　華　　民　　國　　96　　年　　1　　月　　 30　　日
                                書記官　童貴三
